---
title: "Tasca"
author:
  - "Laura Belmonte"
  - "Mario Aragón"
  - "Lena Lledós"
  - "Miguel Rodríguez"
date: "`r Sys.Date()`"
output: pdf_document
---

\newpage
\tableofcontents
\newpage

Per dur a terme aquesta tasca i realitzar l’anàlisi de supervivència sol·licitada, cal utilitzar les següents llibreries

```{r, include=FALSE, message=FALSE}
library(knitr)
library(survival)
library(survival)
library(survminer)
library(dplyr)
data <- read.table("whas100.txt", header = TRUE)
```

# Temps fins la mort en  infart agut de miocardi

En aquesta tasca es practicaran els mètodes d’estimació de funcions de supervivència i la comparació ja sigui mitjançant representacions gràfiques o contrastos estadístics de les funcions de supervivència de dues o més poblacions.

Les dades utilitzades corresponen al fitxer “whas100.txt”. 

## Metadata
En aquest conjunt de dades s’ha registrat el temps, expressat en dies, fins a la mort dels pacients ingressats a l’hospital a causa d’un infart agut de miocardi.

Les variables a estudiar en aquest estudi

```{r, echo=FALSE}
data$gender <- factor(data$gender, levels = c(0, 1), labels = c("Home", "Dona"))
n.var2 <- names(data)
kable(data.frame(Variables= n.var2[c(1,2,4,6,7)], Descripció= c("Temps en dies fins la mort del pacient","Indicador de censura per la dreta (censurat/observat)","Gènere del pacient (0=Home, 1=Dona)
","Edat (menors de 70 anys (<70), majors de 70 anys (70+))
","Índex massa corporal (kg/m^2) (Baix (menys de 25), Alt (25+))")))
```

Per tal d’aplicar el nostre estudi a un cas concret, es realitza una anàlisi de dades de supervivència corresponents a pacients ingressats per un infart agut de miocardi. La variable principal d’interès és el temps, mesurat en dies, fins a la mort del pacient (lenfol), tenint en compte la presència de censura per la dreta mitjançant l’indicador *fstat*.

L’objectiu principal és avaluar si existeixen diferències en els temps de supervivència segons el gènere dels pacients (gender). Atès que l’edat (fage) i l’índex de massa corporal (fbmi) poden influir en la supervivència, l’anàlisi es realitzarà ajustant per aquestes variables.

En concret, es pretén determinar si homes i dones presenten la mateixa funció de supervivència després d’un episodi d’infart agut de miocardi, tenint en compte possibles efectes de confusió associats a l’edat i a l’índex de massa corporal.

# Funcions de supervivència per gènere

## Breu anàlisi descriptiva segons gènere

```{r, echo=FALSE}
homes <- data[data$gender == "Home", ]
dones <- data[data$gender == "Dona", ]
resum <- data.frame(
  ` ` = c("N", "Morts (n)", "Morts (%)", "Mediana seguiment (dies)", "Mitjana seguiment (dies)"),
  Homes = c(
    nrow(homes),
    sum(homes$fstat),
    paste0(round(mean(homes$fstat) * 100, 1), "%"),
    median(homes$lenfol),
    round(mean(homes$lenfol), 1)
  ),
  Dones = c(
    nrow(dones),
    sum(dones$fstat),
    paste0(round(mean(dones$fstat) * 100, 1), "%"),
    median(dones$lenfol),
    round(mean(dones$lenfol), 1)
  ),
  check.names = FALSE
)
kable(resum, caption = "Descriptiva per gènere")
```

**Aspectes a destacar:**

- **Mostra desequilibrada**: hi ha gairebé el doble d'homes (65) que de dones (35), cosa que cal tenir en compte a l'hora d'interpretar les comparacions entre grups.

- **Les dones presenten una mortalitat observada més alta** (65.7% vs 43.1%), una diferència de més de 20 punts percentuals que ja apunta a un possible efecte del gènere sobre la supervivència.

- **El temps de seguiment és similar entre grups** (mediana de 1916 dies en homes vs 1806 en dones), la qual cosa indica que la diferència en mortalitat no s'explica per un seguiment més prolongat en un dels grups.

En conjunt, la descriptiva suggereix una tendència cap a pitjor supervivència en les dones, però donada la gran diferència de tamany de les mostres de dones i homes caldrà fer un anàlisi més profund per comprovar-ho.


## Intervals de confiança per la mediana

```{r}
add <- Surv(time = data$lenfol, event = as.numeric(as.character(data$fstat)))
add.gen <- survfit(add ~ data$gender, conf.type = "log-log")
print(add.gen)
```
La mediana de supervivència dels homes és de 2624 dies (IC 95%: 1907 – NA), mentre que la de les dones és de 1806 dies (IC 95%: 461 – 2201).

Donat que hi ha intersecció entre els intervals de confiança per la mediana entre homes i dones no es pot dir que hi hagi diferències estadísticament significatives entre els grups pel que fa a la mediana.

## Corves de supervivència per gènere

```{r}
ggsurvplot(add.gen, data = data, conf.int = TRUE, 
           xlab = "Temps en dies", ylab = "Supervivència",
           legend.labs = c("Homes", "Dones"),
           title = "Funcions de Supervivència per gènere",
           xlim = c(0, max(data$lenfol)))
```
Gràficament no es pot constatar que hi hagi diferències entre gèneres, donat que els intervals de confiança de totes dúes corves estan solapats en tot el temps d'estudi.

Per contrastar aquest resultat, a continuació es procedirà a aplicar el mètode de **Nelson-Aalen**:

```{r}
add.gen <- survfit(add ~ data$gender, 
                   conf.type = "log",
                   type = "fh")
print(add.gen)
```
En aquest cas no es pot assegurar la intersecció donat que no es disposa de dades que permetin tancar els intèrvals per la dreta. Gràficament:

```{r}
ggsurvplot(add.gen, data = data, conf.int = TRUE,
           xlab = "Temps en dies", ylab = "Supervivència",
           legend.labs = c("Homes", "Dones"),
           title = "Funcions de Supervivència per gènere",
           xlim = c(0, max(data$lenfol)),
           pval = TRUE,
           risk.table = TRUE,
           ggtheme = theme_minimal())
```
Els resultats obtinguts mitjançant el mètode de Nelson-Aalen apunten en la mateixa direcció que els observats amb el mètode de Kaplan-Meier, reforçant la idea que no es pot afirmar amb certesa que el gènere influeixi en el temps de supervivència post-infart de miocardi.

Per entendre per què, cal fixar-se en els intervals de confiança de les dues corbes de supervivència. Aquests intervals representen el marge d'incertesa al voltant de cada estimació: com més se solapen entre elles, menys clara és la diferència entre els dos grups. En el nostre cas, els intervals de les corbes d'homes i dones es creuen de manera notable al llarg de tot el seguiment, la qual cosa indica que les diferències observades podrien ser fruit de l'atzar i no d'una diferència real entre gèneres.

En altres paraules: encara que les corbes no siguin idèntiques, l'evidència estadística (gràfica) no és suficient per concloure que homes i dones tinguin un temps fins la mort diferent post infart de miocardi. 

Per tal de donar suport numèric a aquesta idea, es procedirà a realitzar un test chi-quadrat per mesurar la significància de les diferències entre grups.

## Contrast estadístic

Per comparar les corbes de supervivència es poden considerar el contrast **log-rank**, el **Peto** i el **Fleming-Harrington**. La diferència entre ells és el pes que assignen a cada moment del seguiment: Peto prioritza els esdeveniments primerencs, mentre que el log-rank tracta tots els moments de manera equitativa.Fleming-Harrington permet ajustar mitjançant dos paràmetres (p, q) en quin moment del seguiment es vol maximitzar la potència del test.

En el nostre cas, les corbes mostren una separació constant al llarg de tot el seguiment sense creuaments, i l'objectiu és detectar si hi ha diferències globals entre gèneres, no en un moment concret. Per tant, el **log-rank** és l'alternativa més adequada.

```{r}
test.grup <- survdiff(add ~ data$gender)
test.grup
```

El test **log-rank** dona un **p-valor de 0.05**, que és exactament el llindar convencional de significació estadística. Això vol dir que estem en una zona ambigua: el resultat no permet ni afirmar ni descartar amb claredat que hi hagi diferències entre homes i dones.

Els homes presenten més morts observades de les esperades (28 vs 34.6), mentre que en les dones passa el contrari (23 vs 16.4), la qual cosa suggeriria que les dones tenen pitjor supervivència. Però aquesta diferència no és prou gran per ser concloent.

## Coherència entre mètodes i conclusions

Els resultats del contrast log-rank són coherents amb els obtinguts a la descriptiva, que ja apuntava a una possible diferència entre gèneres —amb una mortalitat observada de 65.7% en dones enfront del 43.1% en homes— però el reduït tamany mostral, especialment del grup de dones (n=35), comporta una major variància en les estimacions. Això es tradueix en intervals de confiança amplis i solapats a les corbes de supervivència, i també redueix la potència del test log-rank, fet que explica el p-valor limítrofe obtingut (p=0.05).

En conclusió: **No es pot afirmar que hi hagi diferències estadísticament significatives entre gèneres**, però **tampoc es pot descartar completament**. El desequilibri en la mida de les mostres —65 homes davant 35 dones— limita la potència del contrast i dificulta l'extracció de conclusions fermes. Amb mostres més grans i equilibrades, els resultats serien més fiables i permetrien una interpretació més clara.


## Consideracions sobre les hipòtesis dels estimadors i del test de contrast

Els estimadors de Kaplan-Meier i Nelson-Aalen es basen en una sèrie d'hipòtesis que cal tenir en compte a l'hora d'interpretar els resultats.

- La més important és la **censura no informativa**: s'assumeix que els pacients censurats, és a dir, aquells dels quals deixem d'observar l'evolució abans que es produeixi l'esdeveniment, tenen el mateix risc de morir que els pacients que continuen en seguiment. Si els pacients censurats haguessin abandonat l'estudi per motius relacionats amb el seu estat de salut, els estimadors estarien esbiaixats i els resultats no reflectirien la realitat.

- Estretament relacionada amb l'anterior és la **hipòtesi d'independència de les censures**: el moment en què un pacient és censurat no ha de dependre del seu temps de supervivència real. En el nostre cas, si les censures es deuen principalment al final del període d'estudi i no a una pèrdua de seguiment selectiva, aquesta condició és més fàcil de satisfer.

- Finalment, **l'estimador de Kaplan-Meier assumeix que els individus censurats han sobreviscut almenys fins al moment de censura**, i extén la seva contribució fins al següent esdeveniment observat. Això fa que l'estimació tendeixi a ser lleugerament optimista: si alguns pacients censurats haguessin mort poc després de ser retirats de l'estudi, KM estaria sobreestimant la supervivència real.

- El contrast log-rank assumeix **hazards proporcionals**: **el risc relatiu entre grups ha de ser constant al llarg del temps**. Això és coherent amb el fet que assigni el mateix pes a tots els moments temporals — si el risc relatiu no canvia, cap moment és més informatiu que un altre. En el nostre cas, les corbes no es creuen ni mostren canvis bruscos, la qual cosa és consistent amb aquesta hipòtesi i valida l'ús del log-rank front a alternatives com el Wilcoxon o el Fleming-Harrington.

En el nostre cas, aquestes hipòtesis són especialment rellevants donat el p-valor limítrofe obtingut (p = 0.05). Una censura que no fos del tot aleatòria podria estar alterant artificialment les diferències observades entre homes i dones, de manera que amb un disseny d'estudi diferent o un seguiment més prolongat, la conclusió podria variar.

# Funcions de supervivència per edat

Pel que fa a la variable edat, observem que es tracta d’una variable numèrica discreta que recull l’edat de tots els individus que han patit un infart. Ens interessa analitzar si l’edat pot estar relacionada amb la defunció dels pacients i, per tant, amb el seu temps de supervivència.

Així doncs, per tal d’estudiar la possible relació entre l’edat dels pacients i la mortalitat, així com la seva interacció amb la variable principal d’estudi, el gènere, serà necessari classificar l’edat en grups. Aquesta categorització permetrà facilitar la comparació entre subpoblacions i analitzar de manera més clara les possibles diferències en la supervivència, utilitzant la variable fage

## Breu anàlisi descriptiva segons gènere

```{r, warning=FALSE,echo=FALSE,message=FALSE}
add.edat <- survfit(add ~ data$fage, conf.type = "log-log")
print(add.edat)
```

S’observa que la classificació per edat genera dos grups força equilibrats: la categoria 0, que inclou els pacients amb edat inferior a 70 anys, i la categoria 1, que correspon als pacients amb edat superior o igual a 70 anys. Així, els 70 anys constitueixen el punt de tall entre les dues categories analitzades.

En comparar ambdós subgrups, s’observa que els pacients d’edat més avançada presenten un risc superior de patir l’esdeveniment d’interès, que en aquest estudi és la mort, en comparació amb els pacients més joves.

En el context de l’anàlisi de supervivència, el terme esdeveniment o fallida s’utilitza per referir-se a l’activitat d’interès que pot ocórrer a un individu, com ara la mort, l’aparició d’una malaltia, una recaiguda o la recuperació.

El cas d'edat avançada `r (35/51)*100`% contenen events mentres que en el cas de joventud `r (1-(16/49))*100` son censurats, això implica que amb més edats hi ha un risc superior a la mort, els més joves gran part de la població és censurada implicant que no tenim dades per seu risc a més a més que no tots els individus van començar a la vegada l'estudi. 

Per tal d’avaluar si existeixen diferències segons el grup d’edat en relació amb la mortalitat després d’un infart agut de miocardi, es poden analitzar els estadístics associats a la mediana de supervivència i els seus intervals de confiança.

En aquest cas, només s’obté una estimació de la mediana per al grup d’edat avançada. Això es deu al fet que, en el grup de pacients més joves, hi ha un nombre elevat de dades censurades, la qual cosa impedeix disposar d’informació suficient per estimar la mediana de supervivència.

Per al grup d’edat avançada, la mediana estimada és de 1624 dies, la qual cosa indica que al cap de 1624 dies el 50% dels pacients d’aquest grup han experimentat l’esdeveniment d’interès (la mort). Pel que fa als intervals de confiança, s’observa que no hi ha solapament entre grups, fet que suggereix l’existència de diferències en la supervivència segons l’edat.

H0: $S_1=S_2$ Ees rebutja. 

## Corves de supervivència per edat

```{rsupervivencia edat,echo=FALSE,message=FALSE,warning=FALSE}
plot(add.edat,xlab="Temps en dies",ylab="Supervivència",lty=c(1,3))
legend(25,0.3,c("Edad jove","avançada"),lty=c(1,3))
title("Funcions de Supervivència per grup de edad")
```

El gràfic de les funcions de supervivència segons el grup d’edat mostra diferències clares entre els pacients més joves (menors de 70 anys) i els d’edat avançada (70 anys o més). La corba corresponent als pacients joves es manté sistemàticament per sobre de la dels pacients de més edat al llarg de tot el període de seguiment, fet que indica una probabilitat de supervivència més elevada en el grup jove. En canvi, el grup d’edat avançada presenta una disminució més pronunciada de la funció de supervivència, especialment en els primers anys, la qual cosa suggereix un risc més alt de patir l’esdeveniment d’interès (la mort). Aquestes diferències visuals apunten a una possible associació significativa entre l’edat i el temps de supervivència després d’un infart agut de miocardi.

```{r interval de confiança, message=FALSE,echo=FALSE,warning=FALSE}
ggsurvplot(add.edat, data=data,conf.int=T,xlab="Temps en dies", ylab="Supervivència", legend.labs=c("joves","Grans"),title="Funcions de Supervivència per grup de d'edat")
```

El gràfic de les funcions de supervivència per grup d’edat, amb els corresponents intervals de confiança, mostra diferències evidents entre pacients joves i pacients d’edat avançada. La corba dels joves es manté sistemàticament per sobre de la dels grans al llarg de tot el període de seguiment, indicant una probabilitat de supervivència superior en aquest grup. En canvi, els pacients de 70 anys o més presenten una davallada més pronunciada de la supervivència, especialment en els primers anys després de l’infart. A més, tot i que els intervals de confiança s’amplien amb el temps, probablement a causa de la censura, la separació general entre les corbes suggereix l’existència d’una associació rellevant entre l’edat i el temps de supervivència després d’un infart agut de miocardi.

No obstant això, l’anàlisi basada en una única variable no és suficient per determinar amb precisió la relació real existent. És possible que altres variables actuïn com a factors de confusió o que existeixin interaccions entre variables que puguin influir en el temps de supervivència. En particular, el sexe, que constitueix la variable principal d’estudi, podria estar relacionat amb l’edat o amb altres característiques dels pacients, afectant així la probabilitat de mortalitat després de patir un infart agut de miocardi. Per aquest motiu, resulta necessari considerar l’efecte conjunt de diverses variables per tal d’obtenir una anàlisi més completa i fiable de la supervivència.

Així doncs, en estudiar conjuntament la variable de sexe i els grups d’edat, ens trobem davant d’un cas d’aplicació de l’estimador estratificat de Kaplan–Meier. Abans de calcular els estadístics corresponents, analitzarem aquestes relacions de manera exploratòria mitjançant representacions gràfiques i taules resum.

Primer estratfiquem per sexe 

```{r sexe estrat ,warning=FALSE,message=FALSE,echo=FALSE}
gen0 <- subset(data, gender==0)
surv0 <- Surv(gen0$lenfol, gen0$fstat)
gen1 <- subset(data, gender==1)
surv1 <- Surv(gen1$lenfol, gen1$fstat)

surv0.age <- survfit(surv0 ~ gen0$fage, data=gen0)
surv1.age <- survfit(surv1 ~ gen1$fage, data=gen1)
surv0.age <- survfit(surv0 ~ gen0$fage, data=gen0)
surv1.age <- survfit(surv1 ~ gen1$fage, data=gen1)

```

```{r sexe estrat graph,warning=FALSE,message=FALSE,echo=FALSE}

p1 <- ggsurvplot(surv0.age, data=gen0,
                 conf.int=TRUE,
                 legend.labs=c("<70","≥70"),
                 title="Homes",
                 xlab="Dies", ylab="Supervivència")

p2 <- ggsurvplot(surv1.age, data=gen1,
                 conf.int=TRUE,
                 legend.labs=c("<70","≥70"),
                 title="Dones",
                 xlab="Dies", ylab="Supervivència")

arrange_ggsurvplots(list(p1, p2),
                    ncol=2, nrow=1)

```

En el gràfic de supervivència en el cas de les dones, s’aprecia una relació amb l’edat. Les dones més joves (menors de 70 anys) presenten, en general, una probabilitat de supervivència més elevada al llarg del temps, és a dir, els esdeveniments (mort després de l’infart) tendeixen a ocórrer més tard que en el grup de dones de 70 anys o més. A més, s’observen més dades censurades en aquest grup, cosa que indica que diverses pacients no han experimentat l’esdeveniment durant el període d’estudi o que el temps fins a l’esdeveniment s’allarga més del que s’esperava.

En canvi, en el cas dels homes no sembla observar-se una diferència clara entre els grups d’edat. Les corbes de supervivència per a homes menors de 70 anys i de 70 anys o més són relativament semblants, fet que suggereix que l’edat no té un efecte tan evident sobre el temps fins a l’esdeveniment. Per tant, gràficament no s’aprecia una diferència significativa en la probabilitat de mort després d’un infart agut de miocardi segons si els homes són més joves o més grans de 70 anys.

Per observar si realment hi ha una possibilitat d'efectes de confusió o de interacció com sembla que estem anant, fem la segona estratifcació però hara per edat. 

```{r edat estrats, warning=FALSE,message=FALSE,echo=FALSE}
age0 <- subset(data, fage==0)
surv.a0 <- Surv(age0$lenfol, age0$fstat)
age1 <- subset(data, fage==1)
surv.a1 <- Surv(age1$lenfol, age1$fstat)

surv.a0.gen <- survfit(surv.a0 ~ age0$gender, data=age0)
surv.a1.gen <- survfit(surv.a1 ~ age1$gender, data=age1)

p3<-ggsurvplot(surv.a0.gen, data=age0,
           conf.int=TRUE,
           legend.labs=c("Home","Dona"),
           title="Supervivència <70 anys",
           xlab="Dies", ylab="Supervivència")

p4<-ggsurvplot(surv.a1.gen, data=age1,
           conf.int=TRUE,
           legend.labs=c("Home","Dona"),
           title="Supervivència ≥70 anys",
           xlab="Dies", ylab="Supervivència")

arrange_ggsurvplots(list(p3, p4),
                    ncol=2, nrow=1)

```

Observant els gràfics estratificats per edat, en general no s’aprecien grans diferències en la supervivència entre homes i dones dins de cada grup d’edat. Els intervals de confiança de les corbes de supervivència es solapen en gran part del temps de seguiment, cosa que suggereix que el sexe no té un efecte clarament diferenciat sobre la probabilitat de supervivència quan es fixa l’edat del pacient.

No obstant això, en el grup d’individus menors de 70 anys es pot observar que els homes presenten una corba de supervivència lleugerament superior a la de les dones durant bona part del període analitzat. Aquesta diferència és menys evident en el grup de 70 anys o més, on les corbes són molt similars. Aquest patró pot suggerir la possible presència d’una interacció entre el sexe i l’edat en relació amb el temps fins a l’esdeveniment.

Això es deu al fet que l’efecte del sexe sobre la supervivència canvia segons el grup d’edat. En el grup d’edat inferior a 70 anys s’observa que els homes presenten una supervivència superior a la de les dones, mentre que en el grup de 70 anys o més les corbes de supervivència entre homes i dones són molt més similars. Per tant, l’efecte del sexe no és constant per a tots els nivells d’edat, sinó que depèn de l’edat del pacient, fet característic d’una interacció entre les variables edat i sexe

```{r taula, echo=FALSE,message=FALSE,warning=FALSE}
tab.gen.age <- table(data$gender, data$fage,
                     dnn=c("Gènere","Edat"))
rownames(tab.gen.age) <- c("Home","Dona")
colnames(tab.gen.age) <- c("inferior 70","superior 70")
addmargins(tab.gen.age)
```

S’observa que la proporció de dones respecte als homes és notablement més baixa en la mostra. Aquesta diferència és especialment visible en el grup de pacients amb una edat inferior als 70 anys, on hi ha 37 homes enfront de només 12 dones. Per tant, la distribució de la mostra no és equilibrada entre sexes, amb una presència clarament major d’homes, fet que podria influir en la interpretació dels resultats de l’anàlisi de supervivència.



## Contrast estadístic

Per comparar funcions de supervivència entre diferents grups, es poden utilitzar diversos contrastos estadístics. Un dels més utilitzats és el Log-Rank test, que permet avaluar si existeixen diferències significatives entre les corbes de supervivència de dos o més grups al llarg del temps. Aquest test contrasta la hipòtesi nul·la que les funcions de supervivència són iguals entre els grups, davant l’alternativa que almenys una d’elles és diferent.

En el paquet survival de R, aquesta prova es pot realitzar mitjançant la funció survdiff, que compara les corbes de supervivència estimades (normalment amb Kaplan-Meier) entre diferents categories d’una variable. A continuació s’aplica aquest contrast per analitzar possibles diferències en la supervivència segons tres variables disponibles a les dades: el grup de tractament, el gènere i el nivell de glòbuls blancs a la sang, començant pel cas del grup de tractament. Aquest anàlisi permet determinar si aquestes variables estan associades amb diferències significatives en el temps fins a l’esdeveniment.


### Log-rank 

El Log-Rank és el contrast més utilitzat i dóna el mateix pes a totes les diferències entre les corbes de supervivència al llarg del temps.

```{r log, message=FALSE,warning=FALSE,echo=FALSE}
test.age.lr <- survdiff(add ~ data$fage)
test.age.lr
test.age.lr$var 
sqrt(test.age.lr$chisq*test.age.lr$var[1,1])
test.age.lr$exp
```

### Peto
Amb $\rho$ = 1 tenim la prova Peto que dona més pes als primers temps de fallida.
Per exemple, pel cas de les funcions de supervivència per grup de individus més joves:

```{r peto, warning=FALSE, message=FALSE,echo=FALSE}
test.age.peto <- survdiff(add ~ data$fage, rho=1)
test.age.peto
```

En aquest cas s’han aplicat dos contrastos per comparar les funcions de supervivència segons el grup d’edat: el Log-Rank test ($\rho$ = 0) i el test de Peto ($\rho=1$).Ambdós tests són útils, però l’elecció depèn de si s’espera que les diferències entre grups apareguin de manera constant en el temps o sobretot al principi.

En els resultats obtinguts, tots dos contrastos mostren valors del estadístic $\chi^2$ elevats i p-valors molt petits ($p = 4·10^{-4}$ per al Log-Rank i $p = 8·10^{-4}$ per al test de Peto), fet que indica que hi ha diferències significatives entre les funcions de supervivència dels dos grups d’edat. Per aquest estudi al no tenir un temps preferible per estudiar la evidència clara, el Log-Rank test pot considerar-se l’alternativa més adequada, al donar el mateix pes a tots els temps de l'estudi.

és pot cocloure que els resultats obtinguts amb la sèrie de contrastos si que sembla haver un certa coherència entre ells i els resultats observats gràficament a aprtats anteriors. En els gràfics ja s’apreciaven diferències entre els grups d’edat en la probabilitat de supervivència, i els contrastos estadístics confirmen formalment que aquestes diferències són significatives, de manera que reforcen els resultats obtinguts anteriorment. 

## Contrast estadístic edat amg gènere

Per comprovar possibles efectes de **confusió** o **interacció** entre el gènere i l’edat es poden utilitzar diferents estratègies. El **Log-Rank test sense estratificar** amb el **Log-Rank estratificat pel gènere**, que permet ajustar l’efecte de l’edat controlant la possible influència del gènere.

```{r, message=FALSE,warning=FALSE, echo=FALSE}
# Log-Rank estratificat per gènere 
test.age.strat.gen <- survdiff(add ~ data$fage + strata(data$gender))
test.age.strat.gen

# Comparació: O-E sense i amb estratificació
test.age.lr$obs - test.age.lr$exp
rowSums(test.age.strat.gen$obs - test.age.strat.gen$exp)

cat("Sense estratificar (O-E):",
    test.age.lr$obs - test.age.lr$exp, "\n")
cat("Estratificat per gènere (O-E):",
    rowSums(test.age.strat.gen$obs - test.age.strat.gen$exp), "\n")
```

En aquest cas, el contrast sense estratificar dona un estadístic $\chi^2=12.7$ amb $p=4\cdot10^{-4}$, mentre que el contrast estratificat dona $\chi^2=9.7$ amb $p=0.002$. Tot i que l’estadístic disminueix lleugerament després d’estratificar, el resultat continua sent significatiu i les diferències $O-E$ es mantenen similars, cosa que suggereix que el gènere no actua com un fort factor de confusió en la relació entre edat i supervivència. 

Pel que fa a les hipòtesis dels contrastos, tant el Log-Rank com el Log-Rank estratificat contrasten la hipòtesi nul·la que les funcions de supervivència són iguals entre els grups d’edat:

$$
H_0: S_0(t) = S_1(t) \quad \forall t
$$

$$
H_1: S_0(t) \neq S_1(t) \quad \text{per a algun } t
$$

En el cas estratificat, aquesta comparació es fa **dins de cada estrat de gènere** i posteriorment es combina la informació global. Els p-valors obtinguts continuen sent petits, indicant evidència de diferències en la supervivència segons l’edat fins i tot després d’ajustar pel gènere.





# Pregunta 6 : bloque para que corran los codigos 


```{r}
whas <- read.table("whas100.txt", header = TRUE)

whas <- whas %>%
  mutate(
    gender = factor(gender, levels = c(0, 1), labels = c("Home", "Dona")),
    fage   = factor(fage,   levels = c(0, 1), labels = c("70-", "70+")),
    fbmi   = factor(fbmi,   levels = c(0, 1), labels = c("Baix", "Alt"))
  )

S <- Surv(time = whas$lenfol, event = whas$fstat)

str(whas)
summary(whas)
head(whas)
```


# Pregunta 6. Comparació per contrastos de les funcions de supervivència per índex de massa corporal


```{r}
## Código


survdiff(S ~ fbmi, data = whas)
```

```{r}
cox_bmi_main <- coxph(S ~ gender + fbmi, data = whas)
cox_bmi_int  <- coxph(S ~ gender * fbmi, data = whas)

summary(cox_bmi_main)
summary(cox_bmi_int)
anova(cox_bmi_main, cox_bmi_int, test = "LRT")
```

**Comentad las diferentes alternativas y cuál creéis más conveniente para este caso.**

Para comparar la supervivencia entre los grupos de BMI bajo y BMI alto, usamos es el contraste **log-rank**, este contraste permite comprobar si las curvas de supervivencia de ambos grupos pueden considerarse iguales o no.

En este caso, el resultado fue \(\chi^2 = 11.2\) con 1 grado de libertad y un valor-p de \(0.0008\). Como el valor-p es mucho menor que 0.05, se rechaza la hipótesis nula de igualdad. Por tanto, sí hay diferencias significativas en la supervivencia según el índice de masa corporal.  lo que quiere decir que, el contraste log-rank parece una opción adecuada, porque ya en el análisis gráfico de la pregunta 3 se observaban diferencias bastante claras entre los grupos.

**¿Hay coherencia entre los contrastes y los resultados de la pregunta 3?**

Sí, hay coherencia ya que en la pregunta 3 las curvas de supervivencia sugerían que los pacientes con **BMI bajo** tenían peor supervivencia que los de **BMI alto**, el contraste log-rank confirma que esa diferencia no es aleatoria, adicionalmente, el modelo de Cox ajustado por género, el grupo con **BMI alto** tiene un hazard ratio de \(0.392\),lo que indica que su riesgo de morir es menor que el del grupo con BMI bajo entonces   los resultados son consistentens con los  observados en las curvas de la pregunta 3.

**Comentad las alternativas para comprobar posibles efectos de confusión e interacción entre género e índice de masa corporal.**

Para estudiar si hay confusión, se puede comparar el efecto del BMI solo y luego ajustado por género usando un modelo de Cox, en el modelo ajustado, el BMI sigue siendo significativo, lo que significa que el efecto del BMI sobre la supervivencia no desaparece al tener en cuenta el género, lo que  sugiere que el género no explica por sí solo la relación entre BMI y la supervivencia.

Para  validar si hay interacción, se ajustó un modelo con el término `gender * fbmi`. El valor-p de la interacción fue \(0.5399\), y además la comparación entre el modelo con interacción y el modelo sin interacción dio un valor-p de \(0.5393\). Como estos valores son mayores que 0.05, no hay evidencia de interacción. es decir, con estos datos no parece que el efecto del BMI sobre la supervivencia cambie según el género.

**¿Cómo afectan las hipótesis de los contrastes a los resultados obtenidos?**

Estos resultados dependen de varias hipótesis, La principal es que la censura sea no informativa, es decir que los pacientes censurados no tengan un riesgo de morir muy distinto al de los pacientes que siguieron en estudio,  Si esta condición no se cumple los resultados podrían no reflejar bien la realidad, adicionalmente  el log-rank como el modelo de Cox funcionan mejor cuando las diferencias entre los grupos se mantienen de manera parecida a lo largo del tiempo. Si las curvas de supervivencia se cruzaran mucho, sería más difícil interpretar los resultados.

En  nuestro caso los resultados indican que el índice de masa corporal sí influye en la supervivencia. Los pacientes con BMI alto muestran un menor riesgo de morir que los de BMI bajo. Además, no se observó una interacción importante con el género, así que el efecto del BMI parece similar en hombres y mujeres.





