---
title: "Análisis de Supervivencia en Pacientes que han Sufrido un Ictus"
subtitle: "Trabajo de Evaluación Continuada — Segunda Parte"
date: "Curso 2024-25"
output:
  pdf_document:
    toc: true
    number_sections: true
  html_document:
    toc: true
    toc_depth: 3
    toc_float: true
    number_sections: true
    theme: flatly
    highlight: tango
---

```{r setup, include=FALSE}
knitr::opts_chunk$set(
  echo = TRUE,
  warning = FALSE,
  message = FALSE,
  fig.align = "center",
  fig.width = 8,
  fig.height = 5
)
```

---

# Introducción y contexto del estudio

El ictus es una de las principales causas de muerte y discapacidad en el mundo. Se produce cuando el flujo de sangre hacia una parte del cerebro se interrumpe de forma súbita, provocando un daño que puede resultar fatal. Según la Organización Mundial de la Salud, el ictus causa aproximadamente 5,5 millones de muertes al año a nivel global, siendo la segunda causa de muerte más frecuente tras las enfermedades coronarias.

En este trabajo se analizan los datos de un **estudio de seguimiento prospectivo** llevado a cabo en una red de hospitales públicos españoles. El estudio tiene como objetivo evaluar la **supervivencia de pacientes tras haber sufrido un ictus**, así como identificar qué factores influyen en el riesgo de fallecimiento durante los dos años posteriores al episodio.

Un aspecto central del estudio es la comparación entre el **tratamiento estándar** actualmente empleado en la práctica clínica y un **nuevo tratamiento que se encuentra en fase de evaluación**, y que ha mostrado resultados prometedores en estudios previos. Junto con el tipo de tratamiento, se recogen también características básicas del paciente en el momento del ingreso que podrían condicionar su evolución.

El evento de interés es el **fallecimiento del paciente** durante el período de seguimiento. Los pacientes que siguen vivos al finalizar los dos años de seguimiento (730 días) se consideran **observaciones censuradas**, al igual que aquellos que abandonan el estudio antes de su conclusión.

---

# Descripción de las variables

La muestra está formada por **1.400 pacientes** ingresados tras sufrir un ictus. Para cada uno de ellos se dispone de las siguientes variables:

| Variable | Descripción | Tipo |
|----------|-------------|------|
| `Survt`  | Tiempo de supervivencia desde el ictus hasta el fallecimiento o hasta la censura, medido en días | Cuantitativa continua |
| `Status` | Variable de censura: `1` si el paciente fallece durante el seguimiento; `0` si no se produce el evento | Binaria |
| `x1`     | Tipo de tratamiento: `1` = tratamiento estándar; `0` = nuevo tratamiento en estudio | Binaria |
| `x2`     | Edad del paciente en el momento del ictus, en años | Cuantitativa continua |
| `x3`     | Presión arterial sistólica registrada al ingreso hospitalario, en mmHg | Cuantitativa continua |
| `x4`     | Sexo del paciente: `1` = mujer; `0` = hombre | Binaria |
| `x5`     | Índice de masa corporal (IMC) del paciente al ingreso, en kg/m² | Cuantitativa continua |

A continuación se describe el papel esperado de cada variable en el análisis:

- **`x1` — Tratamiento:** Es la variable de interés principal del estudio. Se compara si los pacientes que reciben el nuevo tratamiento en evaluación presentan una supervivencia mayor que los que reciben el tratamiento estándar.

- **`x2` — Edad:** A mayor edad, el organismo tiene menor capacidad de recuperación y mayor vulnerabilidad ante las complicaciones, por lo que se espera que la edad esté asociada a un mayor riesgo de fallecimiento.

- **`x3` — Presión arterial sistólica al ingreso:** Refleja el estado cardiovascular del paciente en el momento del episodio. Tanto valores muy bajos como muy elevados pueden indicar mayor gravedad y asociarse a un peor pronóstico.

- **`x4` — Sexo:** Existen diferencias entre hombres y mujeres en la incidencia y evolución del ictus. Se incluye como posible factor de confusión o modificador del efecto del tratamiento.

- **`x5` — IMC:** El índice de masa corporal es un indicador del estado nutricional general del paciente. Valores extremos pueden estar asociados a un peor pronóstico durante el seguimiento.

---

# Objetivos del análisis

El análisis se estructura en torno a los siguientes objetivos:

1. Describir la supervivencia global de los pacientes mediante el estimador de Kaplan-Meier y comparar las curvas de supervivencia según el tipo de tratamiento recibido.

2. Ajustar un **modelo de Cox estándar** que permita estimar el efecto de cada covariable sobre el riesgo de fallecimiento, controlando simultáneamente por el resto de factores.

3. Verificar el **supuesto de proporcionalidad de riesgos** del modelo de Cox para cada covariable, mediante el test de Schoenfeld y el análisis gráfico correspondiente.

4. En caso de que alguna covariable no cumpla el supuesto de proporcionalidad, ajustar un **modelo de Cox estratificado** que permita que la función de riesgo basal varíe entre los grupos definidos por dicha variable.

5. Considerar un **modelo de Cox ampliado** que incorpore covariables dependientes del tiempo, como alternativa o complemento al modelo estratificado.

6. Interpretar todos los resultados en términos de *hazard ratios* (HR) e intervalos de confianza al 95%, en el contexto del estudio de supervivencia tras ictus.

---

# Planteamiento metodológico

## El modelo de Cox

El modelo de regresión de Cox (Cox, 1972) es el modelo semiparamétrico de referencia en el análisis de supervivencia. Permite estudiar el efecto de un conjunto de covariables sobre el riesgo instantáneo de que ocurra el evento de interés (en este caso, el fallecimiento), sin necesidad de asumir ninguna forma paramétrica concreta para dicho riesgo a lo largo del tiempo.

Para el individuo $i$, el modelo expresa la función de riesgo como:

$$h_i(t) = h_0(t) \cdot \exp\left(\beta_1 x_{1i} + \beta_2 x_{2i} + \beta_3 x_{3i} + \beta_4 x_{4i} + \beta_5 x_{5i}\right)$$

donde $h_0(t)$ es la función de riesgo basal, común a todos los individuos, y los coeficientes $\beta_j$ miden el efecto de cada covariable. El exponencial de cada coeficiente, $\exp(\beta_j)$, se interpreta como el **hazard ratio (HR)**: cuántas veces es mayor el riesgo de un grupo respecto al de referencia, manteniendo fijas el resto de variables.

El modelo de Cox estándar asume que los riesgos de los distintos grupos son **proporcionales** a lo largo del tiempo, es decir, que el HR entre dos individuos cualesquiera es constante en el tiempo. Este supuesto debe verificarse.

## Modelo estratificado

Si una covariable viola el supuesto de proporcionalidad, una solución es **estratificar** el modelo por dicha variable. En este caso, se permite que cada estrato tenga su propia función de riesgo basal $h_{0g}(t)$, mientras que el efecto del resto de covariables sigue siendo común a todos los estratos:

$$h_{ig}(t) = h_{0g}(t) \cdot \exp\left(\sum_j \beta_j x_{ij}\right)$$

La variable de estratificación no genera un coeficiente propio (no se obtiene un HR para ella), pero su efecto sobre el riesgo basal queda controlado.

## Modelo ampliado

El modelo de Cox ampliado permite incorporar **covariables dependientes del tiempo**, cuyo valor o efecto puede cambiar a lo largo del seguimiento. Una forma habitual de abordar la no proporcionalidad es incluir un término de interacción entre la covariable problemática y una función del tiempo, por ejemplo $x_j \cdot \log(t)$:

$$h_i(t) = h_0(t) \cdot \exp\left(\beta_j x_{ji} + \gamma_j \left[x_{ji} \cdot \log(t)\right] + \ldots\right)$$

Si el coeficiente $\gamma_j$ resulta significativo, se confirma que el efecto de la covariable varía con el tiempo, explicando así la violación del supuesto de proporcionalidad.

---

# Exploración inicial de los datos

## Carga de librerías y datos

```{r librerias}
library(survival)
library(survminer)
library(ggplot2)
library(dplyr)
library(knitr)
library(kableExtra)
```

```{r carga-datos}
# Lectura del fichero de datos
datos <- read.table("datos.txt", header = TRUE, sep = "")
```

## Resumen descriptivo

```{r resumen-descriptivo}
summary(datos)
```

```{r tabla-descriptiva}
data.frame(
  Variable = c(
    "N total",
    "Fallecimientos (eventos)",
    "Tiempo mediano de supervivencia (días)",
    "Edad media — x2 (años)",
    "Presión arterial sistólica media — x3 (mmHg)",
    "IMC medio — x5 (kg/m²)",
    "Tratamiento estándar — x1=1 (%)",
    "Mujeres — x4=1 (%)"
  ),
  Valor = c(
    nrow(datos),
    paste0(sum(datos$Status), " (", round(mean(datos$Status) * 100, 1), "%)"),
    median(datos$Survt),
    round(mean(datos$x2), 1),
    round(mean(datos$x3), 1),
    round(mean(datos$x5), 1),
    paste0(round(mean(datos$x1) * 100, 1), "%"),
    paste0(round(mean(datos$x4) * 100, 1), "%")
  )
) %>%
  kable(caption = "Tabla 1. Características basales de la muestra") %>%
  kable_styling(
    bootstrap_options = c("striped", "hover", "condensed"),
    full_width = FALSE
  )
```

## Curvas de Kaplan-Meier

```{r km-global, fig.cap="Figura 1. Curva de Kaplan-Meier global"}
# Definición del objeto de supervivencia
surv_obj <- Surv(time = datos$Survt, event = datos$Status)

# Estimación global
km_global <- survfit(surv_obj ~ 1, data = datos)

# Crear el gráfico y asignarlo a una variable
p_km_global <- ggsurvplot(
  km_global,
  data = datos,
  conf.int = TRUE,
  risk.table = TRUE,
  xlab = "Tiempo (días)",
  ylab = "Probabilidad de supervivencia",
  title = "Supervivencia global tras el ictus",
  ggtheme = theme_bw(),
  palette = "#2E86AB",
  risk.table.height = 0.25
)

# Imprimir el gráfico
print(p_km_global)
```

```{r km-tratamiento, fig.cap="Figura 2. Kaplan-Meier por grupo de tratamiento"}
km_tto <- survfit(surv_obj ~ x1, data = datos)

# Crear el gráfico y asignarlo a una variable
p_km_tto <- ggsurvplot(
  km_tto,
  data = datos,
  conf.int = TRUE,
  risk.table = TRUE,
  pval = TRUE,
  pval.method = TRUE,
  xlab = "Tiempo (días)",
  ylab = "Probabilidad de supervivencia",
  title = "Supervivencia por grupo de tratamiento",
  legend.labs = c("Nuevo tratamiento (x1=0)", "Tratamiento estándar (x1=1)"),
  legend.title = "Tratamiento",
  ggtheme = theme_bw(),
  palette = c("#2E86AB", "#E84855"),
  risk.table.height = 0.28
)

# Imprimir el gráfico
print(p_km_tto)
```

---

> **Nota:** Los apartados siguientes del trabajo desarrollarán el ajuste e interpretación del modelo de Cox estándar, el modelo estratificado y el modelo ampliado, una vez cargados y explorados los datos reales del fichero `datos.txt`.

---

# Referencias

- Cox, D. R. (1972). Regression models and life-tables. *Journal of the Royal Statistical Society: Series B*, 34(2), 187–202.
- Therneau, T. M., & Grambsch, P. M. (2000). *Modeling Survival Data: Extending the Cox Model*. Springer.
- Kassambara, A., Kosinski, M., & Biecek, P. (2021). *survminer: Drawing Survival Curves using 'ggplot2'*. R package version 0.4.9.
- R Core Team (2024). *R: A language and environment for statistical computing*. R Foundation for Statistical Computing, Vienna, Austria.
